【裁判字號】    98,訴,705
【裁判日期】    980812
【裁判案由】    塗銷所有權移轉登記等
【裁判全文】
臺灣板橋地方法院民事判決               98年度訴字第705號
原      告  華南商業銀行股份有限公司
法定代理人  甲○○
訴訟代理人  乙○○
被      告  丙○○
            丁○○
共      同
訴訟代理人  易定芳律師
上列當事人間請求塗銷所有權移轉登記等事件，本院於民國98年
7 月29日言詞辯論終結，判決如下：
    主  文
確認被告丙○○與丁○○間就坐落臺北縣新莊市○○段二一三地
號土地，面積一千六百四十七點八四平方公尺，應有部分萬分之
一百九十九，及同地段七０一八、七０一九建號建物即門牌號臺
北縣新莊市○○路五三七號七樓、五四三號七樓房屋所有權全部
所為之買賣契約不存在。
被告丙○○應將上述土地及房屋經台北縣樹林地政事務所於民國
九十七年九月三十日以買賣為原因所為之所有權移轉登記予以塗
銷。
訴訟費用由被告負擔。
    事實及理由
一、原告起訴主張：
  (一)緣訴外人高隆田村電子股份有限公司（下稱高隆電子公司）
    於民國95年12月19日，邀同訴外人繆秀義、吳曉瑚及被告丁
    ○○為連帶保證人，與原告簽定授信契約書。高隆電子公司
    依據該授信契約於97年02月14日，向聲請人聲請國外應付帳
    款外匯融資借款美金72萬1,450 元，並約定借款到期本息全
    部清償，詎債務人借款於97.8.12 屆期而未全部清償，尚欠
    本金美金57萬9,931.07元整及其利息、違約金未清償。同期
    間高隆電子公司又陸續向原告提出開發信用狀申請書，經原
    告開發遠期信用狀再經由國外銀行代為墊款，共12筆金額合
    計為美金197 萬7,894.58元，仍未清償。高隆電子公司合計
    尚積欠原告美金255 萬7,825.65（折合新台幣約為8,876 萬
    元），被告丁○○為連帶保證人，依法應負連帶清償責任。
    原告對高隆電子公司及其連帶保證人繆秀義、吳曉瑚、被告
    丁○○聲請核發支付命令，業經台灣台北地方法院以97年度
    促字第31754 號核發支付命令並確定在案。
  (二)原告於97年8 月13日以書面及電話通知被告丁○○其保證債
    務已到期，依契約應負連帶清償責任，惟其非但未為清償，
    並於97年09月24日以買賣為原因，以虛偽登記之方式將其所
    有坐落臺北縣新莊市○○段213 地號土地，及同地段7018、
    7019建號建物即門牌號臺北縣新莊市○○路537 號7 樓、54
    7 號7 樓房屋所有權移轉予被告丙○○，以達脫產避免執行
    之目的，足以損害原告債權人之債權。其等之間實際上應無
    交付價金，亦無買賣成立之實質，該等買賣契約屬通謀虛偽
    之意思表示，應屬無效，雙方就系爭不動產所為之所有權移
    轉登記應當予以塗銷。縱認被告間之買賣關係若屬實在，惟
    被告丁○○系爭不動產於訴外人合作金庫銀行貸款並無清償
    ，抵押權亦未塗銷，事實無償行為，退步言之，若不屬無償
    ，而為有償行為，亦損害於原告之債權，均屬詐害行為，被
    告丁○○為債務人，不能諉為不知，而被告丙○○係被告丁
    ○○多筆借款之保證人，關係密切，彼若親人，對於被告丁
    ○○之借款、財產亦應知之甚明，此等買賣之舉足生損害於
    原告債權等，難推諉不知之理。是以該筆詐害行為既損原告
    債權，應依民法第244 條規定予以撤銷，並代位請求塗銷登
    記等語。並為先位聲明：判決如主文第1 、2 項所示。備位
    聲明：(一)被告丙○○與丁○○間就坐落臺北縣新莊市○○段
    213 地號土地，及同地段7018、7019建號建物即門牌號臺北
    縣新莊市○○路537 號7 樓、547 號7 樓房屋等不動產之買
    賣及所有權移轉行為應予撤銷；(二)被告丙○○就上開不動產
    以買賣為原因，於97年9 月30日所為之所有權移轉登記應予
    塗銷。
二、被告則以：按被告丙○○與丁○○在81年至84年間曾為交通
    銀行任職時之同事，因而認識往來，被告丁○○92年起則任
    高隆電子公司之總經理，而丙○○在94年任職日盛銀行，仍
    時有往來，約在96年12月間，被告丁○○因資金週轉需要而
    提供系爭房屋向金融機構擔保貸款新台幣（下同）800 萬元
    ，因其中有150 萬元為信用性質貸款而邀被告丙○○及其弟
    楊俊民任連帶保證人，被告丙○○即評估系爭房屋之市價，
    認其所提供擔保之貸款金額係在市價內，為符合貸款銀行需
    要徵取連帶保證人必要而應允為被告丁○○之連帶保證人。
    又被告丁○○於97年5 月30日以其個人需週轉資金為由而向
    被告丙○○調借100 萬元，但被告丁○○並未如期償還，對
    被告丙○○甚有歉意，且系爭房屋之貸款亦邀被告丙○○為
    連帶保證人，即於97年7 月間向被告丙○○表示有意出售系
    爭房屋，經被告丙○○評估自己現在個人名下所有之台北縣
    板橋市○○路245 巷21號5 樓房屋不夠寬敞且無停車位，如
    購買系爭房屋可以換屋，另舊屋可以處分獲取價款，遂於97
    年9 月15日與被告丁○○議定系爭房屋之買賣總價為1 千萬
    元，除以被告丁○○欠款100 萬抵價金外，另在97年9 月26
    日給付100 萬元現金，餘款800 萬元，則承接銀行之貸款80
    0 萬元並約定辦理更名，於辦理所有權移轉完成後以新所有
    權人被告丙○○向銀行申辦承接原額度800 萬元，並結算被
    告丁○○未繳納之貸款金額為765 萬4,997 元，卻遭銀行以
    不能貸款800 萬元為由拒絕，只好沿用原借款人即被告丁○
    ○，貸款銀行就650 萬元同意徵擔保物提供人丙○○為一般
    保證人，故只能待被告丙○○處分舊房屋獲取款項再為部份
    清償再辦理借款人名義變更。因被告仍居住上開舊房屋，又
    不能辦理原貸款額度更名，被告間乃商議由被告丁○○承租
    1 年，期間從97年10月1 日至98年9 月30日止，每月租金1
    萬5 千元，不致被告丙○○急於出售舊房屋而不能賣好價錢
    。被告丙○○購買系爭房屋係為保障借款債權又可藉此換屋
    以得較好之居住品質，並無任何受益，被告丁○○僅想藉由
    出售現住房屋獲得處份利益，較銀行之財務負擔更為輕鬆，
    被告間之買賣關係係屬實在，原告確認被告間買賣關係不存
    在自無所據，又財務狀況係屬個人極度隱私之事，外人極難
    獲知，被告丙○○並不知悉被告丁○○個人財務狀況，原告
    臆測被告丙○○對於被告丁○○之借款、財產亦應知之甚明
    而求力撤銷被告間之買賣關係，同屬無據等語，資為抗辯。
    並為答辯聲明：原告之訴駁回。
三、原告主張被告丁○○擔任訴外人高隆電子公司之連帶保證人
    ，與原告簽定授信契約書，於97年02月14日，向原告聲請外
    匯融資借款美金72萬1,450 元，詎借款於97年8 月12日屆期
    而未全部清償，尚欠本金美金57萬9,931.07元整及其利息、
    違約金未清償。同期間高隆電子公司又陸續向原告提出開發
    信用狀申請書，經原告代為墊款共計美金197 萬7,894.58元
    ，仍未清償。合計尚積欠原告美金255 萬7,825.65（折合新
    台幣約為8,876 萬元），且被告丁○○所有之系爭不動產，
    已於97年9 月30日以買賣為原因，移轉所有權登記予被告丙
    ○○等事實，業據原告提出台灣台北地方法院97年度促字第
    31 754號裁定、催告函及土地建物謄本影本各1 份為證，且
    為原告所不爭執，固堪認為真實。惟兩造對於被告2 人間就
    系爭不動產所為之買賣，是否出於通謀虛偽意思表示則存有
    爭執，此即為本件所應審究者。經查：
（一）被告辯稱被告丁○○於97年5 月30日以向被告丙○○調借
      新台幣（下同）100 萬元，未如期償還，且系爭房屋之貸
      款亦邀被告丙○○為連帶保證人，於97年9 月15日與被告
      丁○○議定系爭房屋之買賣總價為1 千萬元，除以被告丁
      ○○欠款100 萬抵價金外，另在97年9 月26日給付100 萬
      元現金，餘款則承接銀行之貸款800 萬元並約定辦理更名
      ，惟遭銀行以不能貸款800 萬元為由拒絕，只好沿用原借
      款人即被告丁○○，貸款銀行就650 萬元同意徵擔保物提
      供人丙○○為一般保證人，待被告丙○○處分舊房屋獲取
      款項再為部份清償再辦理借款人名義變更。因被告仍居住
      上開舊房屋，又不能辦理原貸款額度更名，被告間乃商議
      由被告丁○○承租1 年，期間從97年10月1 日至98年9 月
      30日止，每月租金1 萬5 千元等情，固有被告提出之借據
      3 紙、銀行轉匯明細、彰化銀行匯款回條、買賣契約書、
      協議書、銀行對帳單、消費者貸款借款條件變更契約書、
      房屋租賃契約書各1 件在卷為證（見本院卷第48頁- 第53
      頁、第58頁- 第69頁），惟依據原告所提出被告丁○○於
      華南商業銀行存款往來明細表之內容，自95年12月6 日至
      97年7 月4 日止，被告丙○○共計匯款829 萬5,000 元予
      被告丁○○，而被告丁○○該帳戶自96年2 月27日起至97
      年8 月8 日止，共計匯款509 萬8,697 元予被告丙○○（
      參見本院卷第111 頁- 第115 頁及第124 頁）。倘如被告
      所辯為被告丁○○向被告丙○○商借之消費借貸款項以及
      償還消費借貸款項之往來，則截至97年8 月8 日止，被告
      丁○○應尚欠被告丙○○約320 萬元，扣除被告所稱將被
      告丁○○名下所有位於台北縣鶯歌鎮○○街4 棟1 號房屋
      以100 萬元出售被告丙○○抵償部分欠款100 萬元，則被
      告丁○○應尚欠被告丙○○約220 萬元，既然被告2 人議
      定系爭房屋買賣總價為1 千萬元，扣除承接銀行貸款800
      萬元部分，其餘價金200 萬元理應可由被告丁○○所積欠
      被告丙○○之220 萬元中予以抵扣，被告2 人卻約定以97
      年5 月30日之借款100 萬元作為簽約用印款，另被告丙○
      ○須在完稅之後再支付100 萬元之價款，實不合常理。
（二）其次，被告丁○○向合作金庫商業銀行股份有限公司貸款
      800 萬元，其中650 萬為房屋貸款，另150 萬元為信用貸
      款，被告丙○○亦為連帶保證人，此為被告2 人所明知之
      事，被告2 人又自81年間即任職銀行，被告丙○○現仍任
      職日盛銀行，被告丁○○更為高隆電子之總經理，2 人之
      財經知識豐富，且比一般人更為熟悉銀行作業流程，被告
      丁○○向合作金庫商業銀行股份有限公司借貸之之650 萬
      元房屋貸款、150 萬元信用貸款是否得更名借款人為被告
      丙○○，尚需借貸銀行表示是否同意，被告2 人理應在系
      爭房屋辦理過戶之前，即向該銀行洽詢辦理以了解是否可
      行，豈可能在不瞭解貸款更名事宜是否可行之情況下，即
      貿然將系爭不動產辦理過戶？又參以被告所提出消費者貸
      款借款條件變更契約書係在97年11月3 日簽立（參見本院
      卷第66頁），而被告2 人於97年9 月15日簽定系爭不動產
      之買賣契約書，旋即於97年9 月30日即辦理移轉所有權之
      登記，卻遲至97年11月間始與合作金庫商業銀行股份有限
      公司簽定變更契約書，此亦與常情相違。
（三）再者，依據被告所提出之協議書、房屋租賃契約書（見本
      院卷第64頁、第67頁- 第69頁），該2 份文書均係在97年
      9 月30日製作，該協議書之內容記載：因被告丁○○信用
      貸款餘額131 萬9,536 元須先償還，被告丙○○才能以63
      3 萬5,461 元辦理借款人變更，償還信用貸款部分需被告
      丙○○處分原有房屋後方有能力，故雙方約定被告丁○○
      向被告丙○○租賃房屋，於租賃期滿交屋予被告丙○○等
      情，惟被告2 人辦理系爭不動產之移轉登記日期亦同為97
      年9 月30日，與其等簽定協議書、房屋租賃契約書之日期
      為同一天，被告丙○○既稱：因評估自己名下所有之台北
      縣板橋市○○路245 巷21號5 樓房屋不夠寬敞且無停車位
      ，如購買系爭房屋可以換屋，另舊屋可以處分獲取價款云
      云，卻又在辦理系爭不動產所有權移轉登記之同一日，與
      被告丁○○簽定協議書及房屋租賃契約書，同意將系爭房
      屋出租予被告丁○○，與被告丙○○原想換屋之構想相違
      背，是被告丙○○是否確實有購買系爭不動產之意，實有
      可疑。又被告2 人所簽定之不動產買賣契約書第4 條規定
      ：「原有未償之貸款由買方承受，雙方應於過戶完成日變
      更債務人為買方名義。」，被告2 人自應在過戶完成之前
      先了解變更貸款債務人是否可行，備齊相關文件資料，始
      有可能在過戶完成日辦理變更債務人為買方名義。然而被
      告2 人在97年9 月30日既然知悉合作金庫商業銀行股份有
      限公司不同意直接變更債務人為被告丙○○名義，自不可
      能變更債務人為被告丙○○名義，卻仍同意在97年9 月30
      日將系爭不動產移轉登記為被告丙○○所有，並且同時決
      定由被告丙○○將系爭不動產出租予被告丁○○，在在均
      與常情不合，實難認被告2 人就系爭不動產之買賣契約書
      係出於真意所為。
（四）被告丁○○於97年8 月13日受原告之通知其保證責任到期
      ，卻旋即於97年9 月15日與被告丙○○就系爭不動產簽立
      買賣契約，再參合上情，難認被告2 人間就系爭不動產有
      成立買賣契約之真意，而應屬通謀而為虛偽意思表示。是
      原告主張被告丁○○與丙○○間就系爭不動產所為之買賣
      契約乃係基於通謀虛偽意思表示，即非無據，自堪信為真
      實。
四、從而，本件被告丙○○與丁○○就系爭不動產所為之買賣既
    係出於通謀虛偽意思表示而為，依民法第87條第1 項前段規
    定，該意思表示無效，原告請求確認被告間就系爭不動產所
    為之買賣契約不存在，自有理由。又被告間就系爭不動產所
    為之買賣及移轉登記行為均屬無效，被告丁○○自得請求被
    告丙○○將已為之不動產所有權登記予以塗銷，以回復原狀
    。今被告丁○○迨於行使該項權利，原告為保全對被告丁○
    ○之債權，依民法第242 條規定，以自己之名義代位行被告
    丁○○上開權利，訴請被告丙○○應將系爭不動產以買賣為
    原因，經台北縣樹林地政事務所於97年9 月30日所辦理之所
    有權移轉登記予以塗銷，亦為有理由，應予准許。又原告前
    開請求既經准許，則其另以民法第244 條規定訴請撤銷被告
    2 人所為系爭買賣之債權及物權行為，並塗銷系爭不動產移
    轉登記之備位請求，即均無審究必要，併予敘明。
五、本件事證已臻明確，兩造其餘攻擊防禦方法及未經援用之證
    據，經審酌後，核與判決結果不生影響，爰不一一論述。
六、訴訟費用負擔之依據：民事訴訟法第78條、第85條第1 項前
    段。
中    華    民    國    98    年    8     月    12    日
                  民事第二庭    法  官  連育群
以上正本係照原本作成
如對本判決上訴，須於判決送達後20日內向本院提出上訴狀
中    華    民    國    98    年    8     月    12    日
                            書記官  溫婷雅


司法院資訊處製作；財團法人民間司法改革基金會備份。
